臺灣臺南地方法院刑事判決　　　　　　　 94年度易字第121號
公　訴　人　臺灣臺南地方法院檢察署檢察官
被　　　告　乙○○　男　27歲.
上列被告因違反妨害兵役治罪條例案件，經檢察官聲請簡易判決
處刑（93年度偵緝字第419號），本院認應適用通常審判程序，
判決如下：
    主  文
乙○○無罪。
    理  由
一、公訴意旨略以：乙○○前因妨害自由案件，於民國89年間經
    臺灣臺北地方法院判處有期徒刑六月確定， 於91年2月18日
    易科罰金執行完畢，又因妨害兵役治罪條例案件，於90年間
    經臺灣臺南地方法院判處有期徒刑三月，並於91年間經臺灣
　　高等法院臺南分院判決上訴駁回確定，於91年 6月24日易科
    罰金執行完畢，素行不佳，詎不知悛悔，明知階級為一等兵
    ，屬後備軍人管理規則第3條第 1項第3款之後備軍人，且依
    同規則第15條規定，如有住址異動，應依相關戶籍法規向主
    管單位申報異動登記，竟自91年9月2日，設籍臺灣省臺南市
    ○區○○路186巷 12號之日起，即未曾居住該處，且無故不
    依規定向該管戶政及役政機關申報實際住居處所，致使臺南
    市後備司令部指定應於92年11月19日 8時，至臺南縣白河鎮
    內角里二號「內角營區」報到之九十二年度精誠二五Ｏ二之
    二號，編號第Ｏ二五九號教育召集令無法送達。因認乙○○
    係犯妨害兵役治罪條例第10條第1項第3款、第3項之罪，應
    依同條例第6條第1項規定科處。
二、按犯罪事實應依證據認定之，無證據不得認定犯罪事實。又
    不能證明被告犯罪，應諭知無罪之判決。刑事訴訟法第154
    條第2項、第301條第1項前段分別明文規定。
三、公訴人上開所認，無非以卷附臺南市後備司令部九十二年度
    精誠二五０二之二號編號第０二五九號教育召集令影本、臺
    南師管區司令部臺南市後備司令部列管後備軍人行方不明遷
    出未報移送法辦年籍表、召集令交付通知書、臺南市警察局
    第五分局公園派出所戶口查察通報單及臺南市後備司令部列
    管後備軍人教育召集未到人員訪查紀錄表，再參諸證人即里
    長己○○於偵查中證述：被告為寄居戶口，實際行蹤不明等
    語；證人即被告之母吳張惠敏於偵查中證述：被告戶籍所在
    地實為里長住處，被告與家人自始未居住其內，且我是經由
    被告伯父通知有郵件招領，並至派出所詢問後才知悉有該教
    育召集令，我再通知被告遵期前往報到等語，而認被告未將
    實際住居處所告知里長，致使里長及勤區員警均無法得知被
    告實際住處，無從將召集令及時轉交被告，其情形與遷移住
    居所而無故不依規定申報無二致等資為論據。
四、訊據被告固坦承臺南市○○路186巷 12號為戶籍所在地，實
    際未居住於該址，惟堅詞否認因其實際未居住戶籍地，致使
    臺南市後備司令部九十二年度精誠二五０二之二號編號第０
    二五九號教育召集令無法送達，並辯稱：我是因姪子要唸書
    ，全家將戶籍遷至里長家裡，而我實際居住地為租所，要將
    戶籍遷到租所須有租賃證明，如此房東就必須繳稅，所以房
    東不願我將戶籍遷到租所。我有收到教育召集令，報到當天
    我父母親均陪同我到營區去，但因為我車禍，手受傷，無法
    接受訓練，連長及醫官允許我回家，醫官並要我去醫院申請
    甲種診斷證明，但教育召集令在我報到前二天，因車禍遺失
    了，無法據以申請到甲種診斷證明，只申請到成大醫院出具
    之乙種證明，我拿回軍中後，回到家曾接到軍中人員打電話
    來要我一定要申請甲種診斷證明，我與父親又前往臺南市○
    ○路空軍醫院，依舊無法申請到，我請軍中發公文，讓我有
    依據去申請甲種證明，但軍中人員告訴我說與法不合，後來
    此事就不了了之等語。經查：
  (一)按刑法之故意，係指認識犯罪之構成事實，且進而決定為其
    行為之意思，其中決定為其行為之意思，皆有一定之遠因，
　　即「動機」，通常動機與犯罪之成立無關，或以之為科刑時
  　應予審酌之事項，然於特殊之犯罪，若以之為主觀不法構成
    要件之構成要素者，如刑法分則中規定以「意圖」為成立要
    件之罪，法律既明定為犯罪構成要件，則動機已成犯罪內容
    之一部分，不得再視為一般之動機，故目的犯（意圖犯）在
    主觀上除須具備故意之構成要件外，尚須具備法定之不法意
    圖，否則其犯罪即無以成立。最高法院93年度台上字第4798
    號判決可資參照。
  (二)本案被告乙○○雖有居住處所遷移，不依規定申報之行為，
    然被告已否認係為避免召集處理而不依規定申報，且否認因
    其未依規定申報，致使臺南市後備司令部九十二年度精誠二
    五０二之二號教育召集令無法送達。此核與證人吳張惠敏於
    偵查中證述：「（本件有無收到被告之召集令？）我是經由
    被告三伯父通知有郵件招領，再到公園派出所領到本件教育
    召集令，並且通知被告遵期前往報到」、「（被告是否如期
    報到？）92年11月19日我與被告父親陪同被告去報到，被告
    確實有報到，而且醫官叫我們申請診斷證明，我們已經將證
    明呈給軍方，證明被告確實於報到時受傷」、「（有無向役
    政或戶政機關申請戶籍變更？）沒有。我們因為被告之姪子
    要唸書，才將戶籍遷到現在地址，是里長家，等到今年（93
    年）9月份姪子入學後，我們就打算將戶籍遷回現在居住地
    」等語相符。另證人即被告父親甲○○於本院亦證述：「（
    你在92年11月19日有無陪同乙○○至軍中接受教育點召？）
    有」、「（當天情形如何？）當天六點多我從臺南載乙○○
    到軍中報到，報到時，有一名中校請排長帶我們到司令台旁
    邊找醫官，我們當時拿Ｘ光片去，醫官說要去醫院請領證明
    ，我們到成大醫院拿證明後回去軍中拿給軍醫看，軍醫說這
    是乙種證明，要我們補甲種證明，但是成大沒有在開甲種證
    明，我還去民眾服務站請求幫忙，民眾服務站去問成大醫院
    秘書室說成大沒有用甲種證明，我已經四處拜託人了，還是
    請不到甲種證明，後來我就沒有處理了」、「（我有帶乙○
    ○到大同路空軍醫院，但是醫院人員說我們沒有在那裡門診
    和開刀，所以他們無法出具甲種診斷證明」等語屬實。足認
    被告所辯尚非無據。
  (三)再者，由證人即負責九十二年度精誠二五Ｏ二之二號，編號
    第Ｏ二五九號教育召集之連長丁○○於本院審理中證述：「
    我要來開庭前，有問過承辦人員李美湘少校，他說乙○○證
    明不符，因此他請乙○○到醫官那裡檢查，至於醫官檢查後
    如何說我就不知道了。另外李美湘少校說當天團管部人員有
    到部隊去，李美湘少校有向團管部人員報告，團管部人員說
    他們會處理」等語。及證人醫官丙○○於本院證述：「（是
    否記得當次教育召集有幾人因生病原因不能參加教育召集？
    ）我只記得大約十個人以內」、「（這幾個沒有參與教育召
    集人員，是否都有到你那裡去接受檢驗？）他們自己拿診斷
    證明來，經過我審核符合就幫他們辦理」、「（依照本案被
    告稱受教育召集當天他有到營區報到，但是因為他手受傷，
    到醫官處，讓醫官檢查後，醫官請他到其他醫院拿診斷證明
    ？）我記得當次召集確實有幾個人符合這種狀況，但是確實
    幾個人我不記得，也不記得是否有包含被告」、「（他們請
    領到證明後，要拿證明給何人？）都要拿給我」、「（他們
    需要請領何種證明？）請他們拿甲種診斷證明或者兵役專用
    診斷證明」、「（是否記得當時有人只有補乙種證明，沒有
    提出甲種證明？）有，我有叫他們補來，至於有沒有補過來
    ，後續事情不是我處理」、「（是否記得當天有沒有一個人
    因手受傷，由父親陪同報到，醫官說要請證明，有無此事？
    ）我記得有一個人是腳受傷，由父親載他進來，我看了之後
    有請他補證明。但是否是被告乙○○，我不記得了」等語。
    證人丙○○雖因事隔久遠，而無明確指證當天到軍中辦理驗
    退學員中有無包含被告，然證人丁○○、丙○○既已證述當
    天確有學員持乙種證明辦理驗退，足證被告辯稱係報到當天
    已遵期前往軍中，事後因辦理驗退程序不合規定致遭移送等
    情，尚非全然不可採。此外，復有被告提出之國立成功大學
    醫學院附設醫院診斷證明一紙在卷為憑，另國立成功大學醫
    學院附設醫院亦函覆本院，證實被告於92年11月19日曾至該
    院就診並開立診斷證明，有（九三）成附醫骨字第一三一二
    二號函在卷足據，益證被告所辯非虛。
  (四)綜上所述，被告既已經由其母收受轉交而接獲教育召集令，
    並遵期前往指定之營區，公訴人指稱致使教育召集令無法送
    達等情，顯與事實不符。且倘被告自始於遷移居住所不依規
    定申報時，即有避免召集處理之「意圖」，又豈會於接獲召
    集令後，仍遵期前往指定之內角營區辦理驗退手續。足認公
    訴意旨所舉之證據尚無法使本院產生被告犯罪之確信，依上
    說明，依法應為被告無罪之諭知。
據上論斷，應依刑事訴訟法第301條第1項，判決如主文。
本案經檢察官戊○○到庭執行職務
中　　華　　民　　國　　94　　年　　6 　　月　　29　　日
　　　　　　　　　刑事第五庭    審判長法　官  林英志
　                                    法  官  張家瑛
                                      法  官  包梅真
以上正本證明與原本無異。
如不服本判決，應於收受送達後10日內向本院提出上訴書狀（應
附繕本）。
　　　　　　　　　　　　　　　　　　　書記官  張富
中　　華　　民　　國　　94　　年　　7 　　月　　1 　　日
